【裁判字號】    94,易,1475
【裁判日期】    951011
【裁判案由】    侵占等
【裁判全文】
臺灣板橋地方法院刑事判決              94年度易字第1475號
公  訴  人  臺灣板橋地方法院檢察署檢察官
被      告  戊○○
上列被告因侵占等案件，經檢察官提起公訴（94年度偵字第5532
號），本院判決如下：
    主  文
戊○○無罪。
    理  由
一、公訴意旨略以：告訴人甲○○將陳碧霞所有位於臺北縣新莊
    市○○○路199 號、199 之1 號、199 之2 號6 樓之房屋（
    下簡稱上開房屋）租予丸紅租賃有限公司（下稱丸紅公司）
    使用，丸紅公司並將上開房屋分房出租收益。嗣因陳碧霞積
    欠貸款，經萬通商業銀行股份有限公司，將坐落於臺北縣新
    莊市○○段735 地號土地及上開房屋向本法院聲請查封拍賣
    ，於民國93年3 月24日經被告戊○○以其弟即郭力誠（由檢
    察官另為不起訴處分）之名義得標買受，取得該不動產所有
    權，惟上開房屋未經點交程序交與買受人即郭力誠。復於同
    年3 月26日之某時，被告戊○○夥同乙○○、己○○（由檢
    察官另行簽分偵辦）及姓名年籍不詳之成年男子約40餘人共
    同基於恐嚇之犯意聯絡，前往臺北縣新莊市○○○路199 號
    1 樓管理室及8 樓灑尿、吐檳榔汁，且戊○○告知丸紅公司
    管理員庚○○稱：要告訴人甲○○出面解決點交之事，若不
    打電話給告訴人甲○○，伊要給他好看，並辱罵三字經等語
    ，並脅迫庚○○及房客簽立點交切結書，以此方法妨害庚○○及房客自由簽立點交切結書之權利，復以電話恐嚇告訴人
    甲○○稱：你若不處理，伊要讓你死得好看等語，致使告訴
    人甲○○心生畏懼，而危害其人身安全。嗣被告戊○○意圖
    為自己不法之所有，於同年5 月3 日將該不動產所有權出賣
    與鐘金蓮（由檢察官另為不起訴處分）後，並將上開房屋內
    丸紅公司所有之衣櫥7 個、床組9 個、電熱器3 個及冷氣4
    台侵占入己，一併賣與鐘金蓮，另將丸紅公司所有之其他家
    具及家電設備放置在609 室，嗣後，鐘金蓮即委託其員工丁○○（由檢察官另為不起訴處分）管理上開房屋。因認被告
    所為，係與乙○○、己○○及姓名年籍不詳之成年男子約40
    餘人共同涉犯刑法第304 條第1 項之強制罪嫌、同法第305
    條恐嚇危害安全罪嫌，及另涉犯同法第33 5條第1 項之侵占
    罪嫌云云。
二、按犯罪事實應依證據認定之，無證據不得認定犯罪事實；又
    不能證明被告犯罪者，應諭知無罪之判決，刑事訴訟法第15
    4 條第2 項、第301 條第1 項分別定有明文。次按認定犯罪
    事實所憑之證據，雖不以直接證據為限，間接證據亦包括在
    內，然而無論直接或間接證據，其為訴訟上之證明，須於通
    常一般之人均不致有所懷疑，而得確信其為真實之程度者，
    始得據為有罪之認定，倘其證明尚未達到此一程度，而有合
    理之懷疑存在時，事實審法院在心證上無從為有罪之確信，
    自應為無罪之判決，最高法院76年臺上字第4986號判例意旨
    可資參照。再按事實審法院對於證據之取捨，依法雖有自由
    判斷之權，然積極證據不足證明犯罪事實時，被告之抗辯或
    反證縱屬虛偽，仍不能以此資為積極證據應予採信之理由，
    最高法院30年上字第482 號判例可參。末按告訴人之告訴，
    係以使被告受刑事訴追為目的，是其陳述是否與事實相符，
    仍應調查其他證據，以資審認，復有最高法院52年臺上字第
    1300號判例可資參照。
三、公訴人認被告戊○○犯刑法第304 條第1 項之強制罪、第30
    5 條之恐嚇危害安全罪及第335 條第1 項之侵占罪嫌，無非
    係以：被告於警詢及偵查中之供述、同案被告郭力誠、鐘金
    蓮、丁○○於警詢及偵查中之陳述、告訴人甲○○於警詢及
    偵查中之指訴，證人庚○○、丙○○於警詢及偵查中之證述
    、及現場照片4 幀、侵占財物清單、被告於偵查中提出之家
    具家電統計表1 紙、本法院公告3 紙、房屋租賃契約書1 紙
    、不動產買賣契約書、授權書各1 紙、點交切結書7 紙、點
    交收據、乙○○及己○○之名片、換鎖通知各1 紙、本法院
    函、本院民事執行處通知、上開不動產權利移轉證書各1 紙
    等為主要論據。訊據被告戊○○固對於其有以其弟郭力誠名
    義標得上開房屋，並有於93年3 月26日，夥同乙○○、己○○等人至臺北縣新莊市○○○路199 號1 樓，欲向告訴人甲○○商討簽立點交切結書，且有要求丸紅公司管理員庚○○
    及房客簽立切結書，及於93年5 月3 日將上開不動產出售予
    鐘金蓮後，有將上開房屋內丸紅公司所有之衣櫥7 個、床組
    9 個、電熱器3 個及冷氣4 台一併賣與鐘金蓮等事實坦承不
    諱，惟堅決否認有何強制、恐嚇危害安全及侵占等犯行，並
    辯稱：庚○○是經由告訴人授權後才簽立點交切結書，伊並
    沒有強迫她在該切結書上簽名，亦沒有以電話對告訴人甲○○恐嚇稱：若不處理，要讓他死的好看等語；伊並未將丸紅
    公司所有之衣櫥7 個、床組9 個、電熱器3 個及冷氣4 台侵
    占入己，而是用來抵償丸紅公司所積欠之水電費，且將丸紅
    公司所有之其他家具及家電搬移集中放置在609 室房間內，
    等待丸紅公司能將之搬走等語。
四、經查：
(一)、被告被訴恐嚇危害安全及強制犯行部分：
  1.雖告訴人甲○○於警詢時係指訴稱：被告於93年5 月左右，
    在臺北縣新莊市○○○路199 號6 樓遭40多人出言恐嚇要讓
    伊好看，使伊心生畏懼云云（見偵查卷第5 頁）；惟其於偵
    查中則指訴稱：被告有於93年6 月1 日恐嚇其內房客，並叫
    圍事對庚○○出言要給伊好看，之後並強迫房客搬離等語（
    見偵查卷第78頁）；嗣於本院審理時則係指述稱：於93年3
    月26日，當天伊要出門的時候，伊看到被告及從2 、3 台休
    旅車內下來十幾個人，都穿著黑色的衣服，伊因害怕就趕緊
    跑開。而於當日上午9 時30分許，庚○○有打電話告知伊，
    說被告有叫人來，且說每一層樓都有三、四個人，且在每一
    層樓都有灑尿、吐檳榔汁的情形，於是伊就將此情形通知新
    莊市福營派出所並請警察派員到場處理，而伊當天交代庚○○說被告他們有三、四十個人，伊很害怕，伊要他們依照法
    律程序，讓伊在一個月內把房屋內的家具搬走，就會把房子
    點交給他們，但伊並無授權庚○○簽寫切結書，且未與戊○○見過面或通過電話，當天只有聽到庚○○在電話中告訴伊
    ，被告說若伊不出面，就要給伊死的很難看，庚○○在二次
    來電中，皆未提到有關切結書的事，之後，被告曾於6 月間
    打電話來對伊說若不出面處理房子的事，要伊死的很難看等
    語，而此事庚○○也知道等語（見本院卷第140 至149 頁）
    。是以，告訴人對於被告對其出言恐嚇的時間、方法及當天
    到場人數等情節，於警詢、偵查及本院審理時所為指訴前後
    均不一致，其指訴情節是否有誇大渲染，已有疑義。
  2.又證人庚○○於警詢時係陳稱：伊與告訴人是勞僱關係，於
    93年6 月中旬在臺北縣新莊市○○○路199 號前現場目擊被
    告恐嚇告訴人稱：如告訴人不出面解決房屋之事將要給告訴
    人好看及叫兄弟來找麻煩等語（見偵查卷第10至11頁）；惟
    其於94年1 月18日檢察官偵訊時則先係證稱：被告要求告訴
    人出面解決點交，我說不可能，之後我和被告共同簽署切結
    書，叫我們不要破壞屋內東西，他當時一直用三字經罵。並
    說我不打電話給告訴人，就要給告訴人好看，當時告訴人不
    在，被告有叫我傳話等語（見偵查卷第81頁），迄於94年2
    月16日檢察官偵訊時其則係證述稱：被告於93年3 月26日有
    帶40位兄弟到八樓灑尿、吐檳榔汁，伊於當天並有聽到被告
    打電話給告訴人說若告訴人不處理的話，要讓他死得好看，
    並說伊說要讓告訴人好看等語（見偵查卷第114 頁），是以
    ，證人庚○○對於被告究竟係於何時恐嚇告訴人，又究係透
    過庚○○傳話抑或是直接以電話恐嚇告訴人等節，前後證詞
    亦不一致，其是否係因於證述之彼時受僱於告訴人而附和告
    訴人之說詞，尚非無疑。參以嗣後已未受僱於丸紅公司之證
    人庚○○（更名為簡君穎）於本院審理時具結後係證述稱：
    被告於93年3 月間，與10幾個人過來，他們10幾個人從1 到
    8 樓每一層樓都有人站，伊到1 樓的時候，被告、乙○○及
    己○○說6 樓他們已經標到了，叫伊聯絡告訴人出來協商點
    交事宜，於是伊就打電話給告訴人，第一次打給告訴人的時
    候，他要伊不要理會他們，後來被告他們說既然標到早晚都
    要處理，所以就想要約一個時間寫切結書並看多久時間辦理
    移交，於是伊就再打給告訴人，電話中告訴人說簽給被告沒
    有關係，所以伊就簽切結書給被告。伊簽立該紙切結書是出
    於自願，因為告訴人說可以簽，伊就馬上簽切結書，簽完切
    結書後，他們就離開，伊並沒有聽過被告向告訴人稱如果不
    出面處理，要告訴人死得很難看的話等情綦詳（見本院卷第
    64至71頁）；且參酌證人即告訴人於本院審理時經被告詰問
    後即已證述稱：伊確實曾告知被告，伊很忙碌，有關於房子
    的事情，如果有什麼問題的話，直接找庚○○處理即可等語
    明確（見本院卷第145 頁），由此足徵證人庚○○於本院審
    理時證述其有經告訴人授權而簽立點交切結書乙節，足堪採
    信為真實。所以，告訴人先前指稱其未授權庚○○簽立切結
    書乙節，顯與事實不符，並無可採。至於證人庚○○於本院
    審理時經檢察官進一步詰問有關其何以於偵查中陳稱有聽被
    告打電話給告訴人恐嚇乙事，證人庚○○始又改口陳稱：經
    伊回想，當時被告生氣時有這樣說，但伊要他不要生氣，好
    好講就可以等語（見本院卷第71至72頁），然此是否係因其
    為呼應其先前於警偵訊時之說詞，以免使自己罹於偽證罪責
    ，誠屬可議，故尚難僅憑此即遽引為不利於被告之認定。
  3.雖證人丙○○於警詢時曾證稱：伊有於93年6 月中旬，在上
    址199 號前目擊被告恐嚇告訴人稱如告訴人不出面解決199
    號6 房屋之事，要給告訴人好看等語（見偵查卷第14頁）；
    其於偵查中復陳稱：伊有看到被告於93年6 月中旬，叫46人
    到現場，並說叫告訴人出來，要給他好看等語（見偵查卷第
    81頁），惟其所述案發時間係與起訴事實不符，況其於本院
    審理時則係具結後係證述稱：伊現已自丸紅公司離職，而伊
    於93年3 月26日當天，係在丸紅公司擔任一樓守衛，有看到
    被告與一些人到場，但並不知渠等來意，伊並沒有聽到被告
    叫告訴人出面，否則要怎樣，而伊於偵查中也沒有說看到被
    告帶46人來要給告訴人好看，是伊在搞不清楚的狀況下，就
    在筆錄上簽名等語（見本院卷第165 至16 7頁）；參以證人
    庚○○及告訴人甲○○於本院審理時均僅證述稱當天到場之
    人只有十幾人等情屬實，而告訴人並進一步陳稱：伊是聽管
    理員丙○○說，於26日當天有40多人到場等語（見本院卷第
    145 頁），由此足認證人丙○○於警、偵訊時所述被告夥同
    40多人到場乙節係與事實不符，無可採為憑信，自不足引為
    被告有上述強制或恐嚇犯行之證據。
  4.參以證人乙○○於本院審理時證稱：伊是法拍公司專員，被
    告是伊的客戶，伊負責協助被告處理房屋得標之後續事宜，
    伊於93年3 月26日有與己○○及被告有一起至上址協商，大
    約有一、二十人，但伊是到現場才知道有這麼多人，當天伊
    是為了協商房間內的家具是要買還是要還給原屋主，庚○○
    有要被告打電話給告訴人談家具價格的問題，伊確有聽到被
    告要告訴人出面解決，至於不出來解決要怎麼樣伊已經不記
    得了，而當天庚○○有簽立切結書，但實際日期是26日或28
    日，伊則記不得了。在庚○○簽立切結書之前，伊等就與其
    他房客接觸了，他們都同意簽立切結書，而要求搬家日期都
    是壓在權狀下來之後，因為當時怕權狀還沒有下來，所以才
    會發生房客簽立切結書的時間不同，但他們都是出於自願等
    語（見本院卷第83至90頁）；另證人己○○於本院審理時亦
    證述稱：上述房屋拍定後，我偶爾還去找房客，因為那裡有
    19戶房客，我去告知房客房子被我們拍，看看是否要繼續住
    。但因我都找不到原屋主，所以我們就帶法院發給我們的收
    據及公文去找房客。伊於93年3 月26日，有與乙○○及被告
    至上址，而在現場有庚○○、一個伯伯、被告及他的朋友，
    但我並不認識這位朋友，其中也有房客走來走去，伊不知道
    是否是被告的朋友。如果不含房客的話大概應該有8 、9 人
    。因我們都在一樓，並無看到有人在鬧事，且我們的目的是
    與庚○○協商有關被告標到的房子大約何時可以交屋給被告
    。當時我與她協商以二個月，就是到五月底，來處理房客的
    事情，所以當時就簽立點交切結書，交屋日期還壓在5 月30
    日。而簽立該紙切結書時間應該是在3 月28日，因為標到的
    時候法拍屋是3 月26日之前，之前就陸陸續續與房客接觸，
    還問房客是否願意繼續住，有的時候房客不在，而在的房客
    都願意簽訂，因為續租不會影響他們權益，房客也都自願簽
    訂切結書。且我曾打電話給告訴人，要他跟現住戶寫切結書
    ，以便把房子交給我們，他說全權委託給庚○○，所以庚○○就跟我們簽了。簽之前庚○○有打電話告訴人，問是否可
    以簽，告訴人沒有意見，說房子已經被我們標到了，所以庚○○就同意簽等情甚詳（見本院卷第91至98頁）。而證人即
    承租房客辛○○於本院審理時證稱：伊曾簽立卷切結書，是
    因為換新房東，當初因期限很短，伊一時不到房子，而伊想
    要繼續住，就簽立切結書，但伊並無遭到逼迫簽立切結書，
    簽立切結書時，應該是1 、2 人來找伊簽，而換約過程還有
    看到其他房客，但對庚○○當日有無在場則印象不清，且伊
    並沒有看到其他房客與新房東或他們帶來的人有發生爭執的
    情形等情明確（詳參本院卷第77至78頁、第81頁）。此外，
    並有由庚○○及房客6 人分別簽名書立之切結書共計7 份附
    卷可稽。是以，被告辯稱其並未恐嚇告訴人及脅迫他人簽立
    點交切結書乙節，尚非無據。
  5.綜上，公訴人認被告有於93年3 月26日某時，夥同乙○○、
    己○○及姓名年籍不詳之成年男子約40餘人等共同為強制及
    恐嚇危害安全等犯行部分，所提出告訴人甲○○之指訴，前
    後不一，係有瑕疵可指，且依據證人庚○○、丙○○、乙○○、己○○及辛○○之上開證述，亦不足以佐證告訴人指訴
    情節為真實。復查無其他積極證據足資證明被告有何恐嚇告
    訴人或以脅迫方法使庚○○及房客簽立點交切結書之強制罪
    嫌。
(二)、被告被訴侵占犯行部分：
  1.固然被告並不否認其有將上開房屋內丸紅公司所有之衣櫥7
    個、床組9 個、電熱器3 個及冷氣4 台一併賣與鐘金蓮等事
    實屬實；且證人丁○○於本院審理時亦證稱：伊受僱於鐘金
    蓮夫婦的公司，負責投資管理，伊公司向被告購得上開房屋
    共有19間房間，且依雙方買賣契約約定上開房間需附19套家
    具，伊記得有幾間有缺東西，因為原來的家具很舊，所以伊
    們將舊家具集中放置在609 號房間，被告有說這些舊家具為
    丸紅公司所有，伊也有聯絡庚○○將物品搬走，而被告所附
    的家具中有一些是屬於丸紅公司所有之床墊、床台、床架等
    物，電熱器有的是共用的，並沒有拆下來放在609 號房間，
    但後來被告還是有把所有東西補足，我們將舊的東西汰換等
    情屬實（見本院卷第171 至177 頁）。由此足證被告確實有
    將丸紅公司所有之部分家具及家電一併處分出售予鐘金蓮乙
    節屬實。
  2.惟按刑法上所謂侵占罪，以被侵占之物先有法律或契約上之
    原因在其持有中者為限，否則不能成立侵占罪，最高法院52
    年台上字第1418號判例可資參照。第查，被告以其弟郭力誠
    之名義向本院投標而買受取得的標的物，是位於臺北縣新莊
    市○○○路199 號、199 之1 號、199 之2 號6 樓之房地不
    動產所有權，並不包括上址房屋內之家具及家電等動產乙節
    ，此為被告及告訴人所不爭執，並有本院92年10月22日板院
    通民執宿執字第26916 號公告1 份在卷可考；復觀諸卷附由
    證人庚○○及房客等7 人所分別簽立之點交切結書已載明，
    被告要求丸紅公司及其房客將房屋騰空後搬遷點交，逾期遺
    留屋內一切物品視同廢棄物等情，由此足認被告並未曾因法
    律或契約上之原因而持有上開標得房屋內之衣櫥7 個、床組
    9 個、電熱器3 個及冷氣4 台等物無訛。
  3.又證人庚○○於本院審理時證稱：告訴人有說拍賣的房屋並
    不附家電，所以被告有說要還給我們公司，要我去把家電載
    走，我有告訴告訴人上情，但他說要緩一段時間，因為沒有
    地方可以放，所以想過一陣子再找地方放，被告有告知我將
    東西集中放在一間房間，但被告將上開房屋出售予鐘金蓮，
    我去找丁○○，丁○○有跟我說要趕緊去搬，但我們還沒有
    找到地方，等到找到地方要搬的時候，丁○○說東西已經丟
    掉了，但我實際上並未去看放置家具的房間，也不知道家具
    的下落等語（詳參本院卷第70頁、第75至76頁），據上可知
    ，被告自始即未同意代為保管丸紅公司放置在上開房屋內之
    家具及家電等物品。
  4.是以，被告雖自承其有將上開房屋內丸紅公司所有之衣櫥7
    個、床組9 個、電熱器3 個及冷氣4 台一併賣與鐘金蓮乙事
    屬實，然被告既然未曾基於法律或契約上之原因而持有上開
    物品，自與侵占罪之構成要件不符，尚難逕以侵占罪名相繩
    。至於被告以其出賣上開物品予鐘金蓮之目的係用以抵償丸
    紅公司所積欠之電費等語置辯，並提出用電戶基本資料暨繳
    費明細3 紙為佐，惟無論其處分上開物品是否有經所有權人
    丸紅公司事前授權或事後同意，又其目的是否係為抵償電費
    ，此乃關涉被告是否有權利處分他人財產及主張債務相抵之
    民事問題。此外，復查無其他積極事證足認被告有何侵占犯
    行，本院認本件應純屬民事糾葛，告訴人自得循民事紛爭解
    決機制處理。
(三)、綜上各節所述，公訴人所提出之上開證據尚不足以認定被告
    涉有前開強制、恐嚇危害安全及侵占等犯行。此外，復查無
    其他積極事證可認被告確有上開犯行，依本案調查所得證據
    ，其證明程度仍未達於可排除合理之懷疑而形成被告有罪之
    法律上確信之程度，循據前開之說明，並基於「罪證有疑，
    利於被告」之刑事訴訟原則，本院認被告之犯罪尚屬不能證
    明，依法應為其無罪之諭知
據上論斷，應依刑事訴訟法第301條第1項，判決如主文。
本件經檢察官鄧媛到庭執行職務。
中    華    民    國    95    年    10    月    11    日
                  刑事第十二庭  審判長法  官  徐蘭萍
                                      法  官  林漢強
                                      法  官  林淑婷
以上正本證明與原本無異
如不服本判決應於送達後10日內向本院提出上訴狀
                                      書記官  廖貞音
中    華    民    國    95    年    10    月    11    日


司法院資訊處製作；財團法人民間司法改革基金會備份。
